【裁判字號】    99,執事聲,71
【裁判日期】    990628
【裁判案由】    聲明異議(消債)
【裁判全文】
臺灣臺南地方法院民事裁定            99年度執事聲字第71號
異  議  人
即  債權人  遠東國際商業銀行股份有限公司
法定代理人  乙○○
異  議  人
即  債權人  安泰商業銀行股份有限公司
法定代理人  甲○○
相  對  人
即  債務人  丙○○
上列當事人間因消費者債務清理條例更生事件，異議人對於本院
98年度執消債更字第74號民事執行處司法事務官於民國99年4月2
8日所為更生方案認可之裁定聲明異議，本院裁定如下：
    主    文
異議駁回。
程序費用由異議人負擔。
    理    由
一、按關於更生或清算之程序，除本條例別有規定外，準用民事
    訴訟法之規定，消費者債務清理條例（下稱本條例）第15條
    定有明文。次按當事人對於司法事務官處理事件所為之終局
    處分，得於處分送達後10日之不變期間內，以書狀向司法事
    務官提出異議；司法事務官認前項異議有理由時，應另為適
    當之處分；認異議為無理由者，應送請法院裁定之；法院認
    第一項之異議為有理由時，應為適當之裁定；認異議為無理
    由者，應以裁定駁回之，民事訴訟法第240條之4第1至3項亦
    定有明文。又按，本條例之制定，乃為使負債務之消費者依
    本條例所定程序清理其債務，以調整其與債權人及其他利害
    關係人之權利義務關係，保障債權人之公平受償，謀求消費
    者經濟生活之更生，進而健全社會經濟之發展，除有本條例
    第63條所定之情形外，法院得斟酌裁量認可更生方案。而於
    債務人有薪資、執行業務所得或其他固定收入之情形下，依
    本條例第64條之規定，在除有該條第2項所定之情形外，法
    院如認更生方案之條件公允者，即得不經債權人會議可決，
    逕依債務人之聲請或依職權以裁定認可更生方案；是以如無
    本條例第63條第1項或第64條第2項情形，法院自得斟酌債務
    人之資力狀況、債務人所提更生方案之還款成數及是否有浪
    費之情事、債務人實際生活上有無特殊困難等情狀而為更生
    方案之條件是否為公允之審認，進而裁量認可該更生方案。
二、本件異議意旨略以： 「
  (一)按更生方案之裁量權，非屬債權人或債務人所有，各債權
      人僅能消極表示意見，並無決定之權。然債務人權利既已
      確保，鈞院自應為債權人謀求相對上可得之最大利益。查
      本案相對人即債務人丙○○，前向鈞院聲請更生，並於民
      國97年12月29日經鈞院裁定更生程序開始，後債務人依法
      提出更生方案，復經鈞院裁定更生方案認可在案。惟前開
      更生方案認可裁定，鈞院98年3月16日公告之債權表無擔
      保及無優先權人編號第10號債權人丁○○係為相對人母親
      ，且相對人99年4月13日之財產及收入狀況報告書中，列
      報每月需分攤母親扶養費新臺幣（下同）3,415元。然異
      議人以為相對人母親雖無固定收入，名下無任何財產，然
      卻有資力可借資600,000元予相對人，但又須仰賴業已負
      鉅額債務無力清償之相對人扶養，認為此不合邏輯，原審
      裁定顯有未恰。異議人主張相對人對丁○○扶養費用應予
      剔除，將款項挪以償債，以維更生方案之公允。
  (二)次查，相對人於「聲請人債權清冊」上即自陳伊向丁○○
      借貸60萬元，借予先生作資金周轉等語，顯知相對人即擁
      有該60萬元債權之請求權利，然於相對人所提之更生方案
      卻未陳報該債權並納入更生還款之一部，復又未積極行使
      債權請求權利，顯然影響全體債權人受償權甚鉅。原審裁
      定之結果未詳加審酌，逕依相對人所定之更生方案內容予
      以認可，爰依法提出異議，請求將原裁定廢棄。」等語。
三、經查：
 (一)相對人即債務人丙○○任職於戊○○○○，每月薪資含底
     薪及獎金共31,000元，有相對人提出戊○○○○薪資明細
     可憑（本院97年度消債更字第958號卷，第115-116頁），
     又相對人除每月必要生活費支出外，尚須與配偶己○○共
     同扶養三名未成年子女，另與胞弟庚○○共同扶養其母親
     丁○○（38年11月2日生），每月各項生活支出及扶養費負
     擔，共計23,145元。然上開金額未逾內政部公佈之98年度
     臺灣省每人每月最低生活費9,829元，及依內政部公告98年
     度親屬扶養每人免稅額82,000元所計算之扶養費，共計
     23,497元【計算式：9829＋（82000÷12個月）×3名子女
     ÷2＋（82000÷12個月÷2＝23,497】，足徵債務人已盡力
     撙節支出，確有履行更生方案之誠意。
 (二)異議人主張相對人之母丁○○無固定收入，名下無任何財
     產，然卻有資力可借資600,000元予相對人，併為債權人受
     更生方案之清償，但又須仰賴相對人扶養，認為此不合邏
     輯，原審裁定顯有未恰云云。然查相對人之母丁○○前曾
     於95年11月15日及96年1月15日分別開立面額30萬元之本票
     予相對人，作為相對人予其配偶己○○週轉之資金，有本
     票影本2紙附原裁定卷可稽；又丁○○前曾向相對人為支付
     命令之聲請，經本院於97年1月23日以97年度促字第2551號
     支付命令裁定在案，亦有本院支付命令足憑（本院97年度
     消債更字第958號卷，第37頁），是相對人之母丁○○為相
     對人債權人一節，自屬有據，應為可採。另按受扶養權利
     者，以不能維持生活而無謀生能力者為限；前項無謀生能
     力之限制，於直系血親尊親屬不適用之，民法第1117條定
     有明文，是於扶養義務人之直系血親尊親屬如有不能維持
     生活之情況，扶養義務人即應有扶養義務之存在，並不因
     該直系血親尊親屬是否為扶養義務人之債權人而有所不同
     。又本院民事執行處司法事務官依職權調閱丁○○96、97
     年財產所得資料，查明丁○○名下均無財產所得，此有丁○○稅務電子閘門所得調件明細表附原審卷可證，是以認
     丁○○前雖借予相對人60萬元，作為相對人配偶資金週轉
     之用，惟其為相對人直系血親尊親屬，因無財產及收入所
     得而有不能維持生活之情事，須相對人扶養，相對人所提
     之更生方案內容是屬有理，則異議人僅以相對人之母丁○○於95、96年間曾將60萬元借予相對人，即認丁○○有資
     力，而無需相對人扶養，然卻無法提出丁○○於認可更生
     方案後有資力足能維持其生活，而無需他人扶養之證明，
     以實其說，是異議人上開異議事由，應不足取。
 (三)另按本條例施行細則第21條第3、4款所指表明財產目錄及
     收入狀況之立法目的，乃在為依此作為法院判斷更生或清
     算時之參考，又所謂收入之數額，該施行細則第21條第4款
     並無要求債務人載明所有「未來」之收入數額，異議人就
     該「所有未來收入」之主張，似有錯認。實則未要求債務
     人表明未來之收入，乃因未來收入因涉及整體經濟因素與
     債務人個人工作狀況而多有變異，其具不確定性者眾，除
     非該筆收入或債權能明顯加以具體確定，否則實無法作為
     法院判斷之基礎。從而本案相對人雖自承其將60萬元借予
     其配偶己○○作為資金週轉之用，惟其僅足堪認定相對人
     確實擁有該筆債權之存在，並無法明確得知相對人日後能
     否全數受債務人之清償，何況相對人之債務人己○○現並
     無穩定工作收入，僅以打零工維生，且其本身亦因負債，
     而受台新銀行、安泰銀行、聯立資產管理公司及法務部行
     政執行署通知催繳或進行法律之訴追，此有本院99年3月30
     日公務電話紀錄表附原卷足佐，及本院97年度司促字第
     11729號支付命令、安泰銀行還款通知書、聯立資產管理公
     司通知書、法務部行政執行署臺南行政執行處通知書可參
     （本院97年度消債更字第958號卷，第38-43頁），從而異
     議人即不得逕以相對人因具對其配偶擁有60萬元債權，即
     認應將該不確定何時可獲清償之60萬元債權，作為相對人
     於更生方案履行期間之收入，據以廢棄相對人已依法獲認
     可之更生方案，異議人之主張，應不可採。
 (四)再觀相對人所提之更生方案，其條件為期8年共96期，第1
     期至第60期清償471,300元、第61期至第72期清償111,600
     元、第72期至第96期清償324,000元，清償總額合計為906,
     900元，清償比例達36.81%。且以相對人目前每月收入31,0
     00元，據其所陳報之日常生活支出及扶養費負擔，亦未逾
     內政部社會司公佈之98年度臺灣省每人每月最低生活費及
     98 年度親屬扶養每人免稅額所計算之扶養費。相對人之更
     生方案願以低於最低生活費用標準之金額維生，是足徵相
     對人已有撙節開支之準備，本院在為平衡保障債權人之公
     平受償，並謀求相對人經濟生活之更生重建等本條例之立
     法要求下，依職權認可相對人所提前述更生方案，足認原
     裁定已審酌相對人之一切情狀，並兼顧債務人與債權人之
     權益，原裁定尚無不當。
三、綜上所述，債務人確有固定薪資收入，所提之更生方案條件
    又屬公允、適當、可行，且查無本條例第63條第1項、第64
    條第2項所定不予認可之情形，原裁定逕依同條例第64條第1
    項裁定認可債務人所提更生方案，並就債務人之生活為限制
    ，於法並無不合，異議意旨指摘原裁定不當，求予廢棄，為
    無理由，應予駁回。
四、依民事訴訟法第240條之4第3項、第95條、第78條，裁定如
    主文。
中    華    民    國    99    年    6     月    28    日
              民事第三庭    法  官  孫玉文
以上正本證明與原本無異。
如不服本裁定應於送達後10日內向本院提出抗告狀，並應繳納抗
告費新台幣1,000元整。
中    華    民    國    99    年    6     月    28    日
                            書記官  蘇玟心


司法院資訊處製作；財團法人民間司法改革基金會備份。
